ACORDAO-COMPLETO-2440060

ACÓRDÃO 13938/2020 ATA 43/2020 - SEGUNDA CÂMARA

VISTA, relatada e discutida esta tomada de contas especial, instaurada pela Caixa Econômica Federal, na qualidade de mandatária do então Ministério das Cidades, em desfavor de Etelvino Barreto Sobrinho e José Laércio Passos Júnior, ex-prefeitos de Rosário do Catete/SE, em razão da não conclusão do objeto do Contrato de Repasse 187.049-02/2005, que objetivou a construção de um centro de comercialização de produtos artesanais.
ACORDAM os ministros do Tribunal de Contas da União, reunidos em sessão da 2ª Câmara, ante as razões expostas pela relatora, e com fundamento nos arts. 1º, inciso I, 12, § 3º, 16, inciso III, alínea "c", e §§ 2º e 3º, 19, 23, inciso III, 26, 28, inciso II, e 57 da Lei 8.443/1992 c/c os arts. 1º, inciso I, 209, inciso III, 210, 214, inciso III, alínea "a", 215 a 217 e 267 do Regimento Interno, em: 
9.1. rejeitar as alegações de defesa de José Laercio Passos Júnior;
9.2. declarar revel Etelvino Barreto Sobrinho;
9.3. julgar irregulares as contas de Etelvino Barreto Sobrinho e de José Laércio Passos Júnior;
9.4. condená-los, solidariamente, ao recolhimento aos cofres do Tesouro Nacional das quantias a seguir especificadas, atualizadas monetariamente e acrescidas de juros de mora a partir das datas discriminadas até a data do pagamento:
	Data da ocorrência
	Valor original (R$) 
	Débito/Crédito

	27/7/2009
	36.510,69
	Débito

	30/4/2010
	58.854,00
	Débito

	1/7/2011
	67.492,12
	Débito

	14/1/2015
	12.022,91
	Débito

	4/9/2015
	25.131,76
	Débito

9.5. aplicar-lhes multas individuais de R$ 95.000,00 (noventa e cinco mil reais) , a serem recolhidas aos cofres do Tesouro Nacional, com atualização monetária calculada da data deste acórdão até a data do pagamento, se este for efetuado após o vencimento do prazo abaixo estipulado;
9.6. fixar prazo de 15 (quinze) dias, a contar das notificações, para comprovação, perante o Tribunal, do recolhimento das dívidas acima imputadas;
9.7. autorizar a cobrança judicial das dívidas, caso não atendidas as notificações;
9.8. autorizar o seu pagamento em até 36 (trinta e seis) parcelas mensais consecutivas, caso venha a ser solicitado pelos responsáveis antes do envio do processo para cobrança judicial;
9.9. fixar o vencimento da primeira parcela em 15 (quinze) dias, a contar do recebimento das notificações, e o das demais a cada 30 (trinta) dias, com incidência dos respectivos encargos legais sobre o valor de cada prestação; 
9.10. alertar aos responsáveis que a inadimplência de qualquer parcela acarretará vencimento antecipado do saldo devedor;
9.11. enviar cópia desta deliberação ao procurador-chefe da Procuradoria da República no Estado de Sergipe, para as providências cabíveis.

Tomada de contas especial, instaurada pela Caixa Econômica Federal, na qualidade de mandatária do então Ministério das Cidades, em desfavor de Etelvino Barreto Sobrinho e José Laércio Passos Júnior, ex-prefeitos de Rosário do Catete/SE, em razão da não conclusão do objeto do Contrato de Repasse 187.049-02/2005, cuja finalidade era a construção de um Centro de Comercialização de Produtos Artesanais.

Segunda Câmara

Município de Rosário do Catete/SE.

3. Responsáveis: Etelvino Barreto Sobrinho (CPF XXX.896.775-XX) e José Laércio Passos Júnior (CPF XXX.436.175-XX).

13.1. Ministros presentes: Augusto Nardes (na Presidência), Aroldo Cedraz, Raimundo Carreiro e Ana Arraes (Relatora).
13.2. Ministros-Substitutos presentes: Marcos Bemquerer Costa e André Luís de Carvalho.

ACORDAO-COMPLETO-2483576

Acórdão 9281/2021 - Segunda Câmara

ACORDAO-COMPLETO-2532608

Acórdão 1540/2022 - Segunda Câmara

ANA ARRAES

Transcrevo, a seguir, a instrução elaborada por auditor da Secretaria de Controle Externo de Tomada de Contas Especial - SecexTCE, que contou com a anuência de seus dirigentes e do Ministério Público junto ao TCU - MPTCU (peças 49 a 52) :
"INTRODUÇÃO
Trata-se de Tomada de Contas Especial instaurada pela Caixa Econômica Federal - Caixa, em desfavor de José Laércio Passos Júnior (gestões 2005-2008 e 2013-2016) e Etelvino Barreto Sobrinho (gestões 2009-2012 e 2017-2020) , em razão da não consecução dos objetivos pactuados no Contrato de Repasse 187.049-02/2005 (peça 3, p. 37-43) , celebrado entre o então Ministério das Cidades (atual Ministério do Desenvolvimento Regional) e o Município de Rosário do Catete/SE, com interveniência da Caixa, tendo por objeto a construção de Centro de Comercialização de Produtos Artesanais, conforme o Plano de Trabalho à peça 3, p. 17-29, com vigência estipulada para o período de 30/12/2005 a 30/6/2017 (peça 3, p. 4) .
HISTÓRICO
O Contrato de Repasse foi celebrado em 28/2/2007, sendo previstos recursos no valor de R$ 486.246,86, para a execução do objeto, dos quais R$ 300.000,00 seriam provenientes do Orçamento Geral da União - OGU, e R$ 186.246,86 corresponderiam à contrapartida do município. Para pagamentos dos serviços a Caixa Econômica desbloqueou recursos conforme quadro abaixo (Peça 3, p. 5) .
	Data
	União (R$) 
	Contrapartida (R$) 
	Total (R$) 

	27/7/2009
	36.510,69
	9.000,00
	45.510,69

	30/4/2010
	58.854,00
	6.539,34
	65.393,34

	1/7/2011
	67.492,12
	16.873,02
	84.365,14

	14/1/2015
	12.022,91
	29.000,00
	41.022,91

	4/9/2015
	25.131,76
	35.000,00
	60.131,76

		200.011,48
	96.412,36
	296.423,84

Dos desbloqueios efetuados foram apresentadas as seguintes prestações de contas:
	Data
	União (R$) 
	Data da PC
	Aprovada

	27/7/2009
	45.510,69
	27/8/2009
	Sim

	30/4/2010
	65.393,34
	4/4/2011
	Sim

	1/7/2011
	84.365,14
	2/5/2012
	Sim

	14/1/2015
	41.022,91
	6/8/2015
	Sim

	4/9/2015
	60.131,76
	5/12/2015
	Sim

	Total (R$) 
	296.423,84
		
Conforme informação à peça 4, p. 43, o saldo de repasse e dos rendimentos de aplicação dos recursos no mercado financeiro foi restituído ao Tesouro Nacional.
Conforme o Relatório de Acompanhamento - RAE, de 18/11/2016 (peça 4, p. 2-6) e Relatório de Acompanhamento - RAE, de 11/9/2017 (peça 4, p. 7-11) , verificou-se a execução de 69,05% da obra. De acordo com PA 04/2018/GIGOV/AJ/SE (peça 3, p. 4-6) , este percentual corresponde aos serviços executados e aferidos, que, entretanto, não possuem funcionalidade. Assim, o objeto não cumpre com os objetivos previstos no Plano de Trabalho e nem apresenta funcionalidade, bem como não beneficia o público ao qual se destina.
No Relatório de TCE (peça 4, p. 42-45) , foi atribuída responsabilidade aos Srs. José Laércio Passos Júnior e Etelvino Barreto Sobrinho, atual prefeito, pelo débito total dos recursos desbloqueados concernentes aos recursos da União, no valor de R$ 200.011,48, na data original de 27/7/2009 que corresponde à data do primeiro desbloqueio, tendo por irregularidade motivadora a não execução do objeto contratado, com consequente ausência de funcionalidade da parcela executada.
Os gestores foram notificados conforme quadro seguinte:
A CGU manifestou-se por meio do Relatório de Auditoria (peça 4, p. 42-45) . O Certificado de Auditoria (peça 4, p. 52) e o Pronunciamento Ministerial (peça 4, p. 59) , ambos pela irregularidade das contas.
Na instrução à peça 5, examinando-se os documentos constantes nos autos, posicionou-se pela citação dos responsáveis, nos seguintes termos:
PROPOSTA DE ENCAMINHAMENTO 
26. Diante do exposto, submetemos os autos à consideração superior, propondo: a) realizar a citação, solidariamente, dos Srs. José Laércio Passos Júnior, CPF 349.436.175- 49 (2005-2008 e 2013-2016) e Etelvino Barreto Sobrinho, CPF XXX.896.775-XX (2009-2012 e 2017 em diante) , ex-prefeito e Prefeito do Município de Rosário do Catete/SE, com fundamento nos arts. 10, § 1º, e 12, incisos I e II, da Lei 8.443/1992 c/c o art. 202, incisos I e II, do RI/TCU, para que, no prazo de quinze dias, apresentem alegações de defesa quanto às irregularidades detalhadas a seguir:
Irregularidade: não conclusão do objeto pactuado no contrato de repasse 187.049- 02/2005, celebrado entre o então Ministério das Cidades (atual Ministério do Desenvolvimento Regional) e o Município de Rosário do Catete/SE, com interveniência da Caixa, tendo por objeto 'Construção de Centro de Comercialização de Produtos Artesanais', conforme o Plano de Trabalho, a despeito da existência de recursos disponíveis, observando-se a falta de funcionalidade dos serviços parcialmente executados.
Evidências: Relatório de Acompanhamento - RAE, de 18/11/2016 (peça 4, p. 2-6) e PA 04/2018/GIGOV/AJ/SE (peça 3, p. 4-6) . 
Responsável: José Laércio Passos Júnior. 
Conduta: não conclusão das obras objeto do contrato de repasse 187.049-02/2005, a despeito de haver recursos disponíveis durante a sua gestão 2013 a 2016 e não prover funcionalidade. 
Dispositivos violados: Constituição Federal, art. 70, § único, Decreto Lei 200/1967, art. 93, Decreto Lei 93872/1986, art. 66. 
Responsável: Etelvino Barreto Sobrinho. 
Conduta: não conclusão das obras objeto do contrato de repasse 187.049-02/2005, a despeito de haver recursos disponíveis durante a sua gestão 2009 a 2012 e não retomada das obras na sua gestão 2017 em diante. 
Dispositivos violados: Constituição Federal, art. 70, § único, Decreto Lei 200/1967, art. 93, Decreto Lei 93872/1986, art. 66.
Débito: Data Valor 27/7/2009 36.510,69 30/4/2010 58.854,00 1/7/2011 67.492,12 14/1/2015 12.022,91 4/9/2015 25.131,76.
A proposta contou com a anuência do Secretário da Secex-TCE (peça 7) , implementada por meio das seguintes comunicações processuais:
I - Etelvino Barreto Sobrinho.
	Comunicação: Ofício 6494/2019- Secomp-4 (peça 10) 
Data da Expedição: 9/10/2019
Data da Ciência: não houve 
Observação: Ofício enviado para o endereço do responsável, conforme pesquisa na base de dados no sistema da Receita Federal, custodiada pelo TCU.
Fim do prazo para a defesa: 17/6/2020

	Comunicação: Ofício 1024/2020- Secomp-4 (peça 19) 
Data da Expedição: 25/2/2020
Data da Ciência: 5/3/2020 (peça 22) 
Nome do recebedor: Pedro Augusto 
Observação: Ofício enviado para o endereço do responsável, conforme pesquisa na base de dados no sistema da Receita Federal, custodiada pelo TCU.
Fim do prazo para a defesa: 20/3/2020

	Comunicação: Ofício 5283/2020- Secomp-4 (peça 17) 
Data da Expedição: 24/2/2020
Data da Ciência: Não houve
Observação: Ofício enviado para o endereço do responsável, conforme pesquisa na base de dados no TSE.

II - José Laércio Passos Júnior
	Comunicação: Ofício 6495/2019- Secomp-4 (peça 11) 
Data da Expedição: 9/10/2019
Data da Ciência: não houve 
Observação: Resposta peças 45, 46, 47.

	Comunicação: Ofício 5279/2020- Secomp-4 (peça 18) 
Data da Expedição: 24/2/2020
Data da Ciência: 4/3/2020 (peça 21) 
Observação: Resposta peças 25, 26, 27, 28, 29, 30, 31, 32, 33, 34, 35, 36, 37, 38, 39, 40, 41, 42.

	Comunicação: Edital 0046/2020- Secomp-4 (peça 16) 
Data da Expedição: 2/2/2020
Data da Ciência: 21/2/2020 (peça 20) 

Conforme Despacho de Conclusão das Comunicações Processuais (peça 48) , as providências inerentes às comunicações processuais foram concluídas. 
Transcorrido o prazo regimental, o responsável José Laércio Passos Júnior apresentou defesa por meio de advogados constituídos por procuração anexa à peça 23, que será analisada na Seção 'Exame Técnico'. A seu turno, o Sr. Etelvino Barreto Sobrinho, permaneceu silente, devendo ser considerado revel, nos termos do art. 12, §3º, da Lei 8.443/1992.
ANÁLISE DOS PRESSUPOSTOS DE PROCEDIBILIDADE DA IN/TCU 71/2012
Avaliação de Viabilidade do Exercício do Contraditório e Ampla Defesa
Verifica-se que não houve o transcurso de mais de dez anos desde o fato gerador sem que tenha havido a notificação do responsável pela autoridade administrativa federal competente (art. 6º, inciso II, c/c art. 19 da IN/TCU 71/2012, modificada pela IN/TCU 76/2016) , uma vez que os últimos recursos foram transferidos em 4/9/2015 e o responsável foi notificado sobre as irregularidades pela autoridade administrativa competente em 29/6/2017. 
Verifica-se também que o valor atualizado do débito apurado (sem juros) em 1/1/2017 é superior a R$ 100.000,00, na forma estabelecida conforme os arts. 6º, inciso I, e 19 da IN/TCU 71/2012, modificada pela IN/TCU 76/2016) .
EXAME TÉCNICO
Da validade das notificações:
Preliminarmente, cumpre tecer breves considerações sobre a forma como são realizadas as comunicações processuais no TCU. A esse respeito, destacam-se o art. 179, do Regimento Interno do TCU (Resolução 155, de 4/12/2002) e o art. 4º, inciso III, § 1º, da Resolução TCU 170, de 30 de junho de 2004, in verbis:
Art. 179. A citação, a audiência ou a notificação, bem como a comunicação de diligência, farse-ão:
I - mediante ciência da parte, efetivada por servidor designado, por meio eletrônico, fac-símile, telegrama ou qualquer outra forma, desde que fique confirmada inequivocamente a entrega da comunicação ao destinatário;
II - mediante carta registrada, com aviso de recebimento que comprove a entrega no endereço do destinatário;
III - por edital publicado no Diário Oficial da União, quando o seu destinatário não for localizado
 (...) 
Art. 3º As comunicações serão dirigidas ao responsável, ou ao interessado, ou ao dirigente de órgão ou entidade, ou ao representante legal ou ao procurador constituído nos autos, com poderes expressos no mandato para esse fim, por meio de:
I - correio eletrônico, fac-símile ou telegrama;
II - servidor designado;
III - carta registrada, com aviso de recebimento;
IV - edital publicado no Diário Oficial da União, quando o seu destinatário não for localizado, nas hipóteses em que seja necessário o exercício de defesa.
Art. 4º. Consideram-se entregues as comunicações:
I - efetivadas conforme disposto nos incisos I e II do artigo anterior, mediante confirmação da ciência do destinatário;
II - realizadas na forma prevista no inciso III do artigo anterior, com o retorno do aviso de recebimento, entregue comprovadamente no endereço do destinatário;
III - na data de publicação do edital no Diário Oficial da União, quando realizadas na forma prevista no inciso IV do artigo anterior.
§ 1º O endereço do destinatário deverá ser previamente confirmado mediante consulta aos sistemas disponíveis ao Tribunal ou a outros meios de informação, a qual deverá ser juntada ao respectivo processo.
 (...) 
Bem se vê, portanto, que a validade da citação via postal não depende de que o aviso de recebimento seja assinado pelo próprio destinatário da comunicação, o que dispensa, no caso em tela, a entrega do AR em 'mãos próprias'. A exigência da norma é no sentido de o Tribunal verificar se a correspondência foi entregue no endereço correto, residindo aqui a necessidade de certeza inequívoca. 
Não é outra a orientação da jurisprudência do TCU, conforme se verifica dos julgados a seguir transcritos:
São válidas as comunicações processuais entregues, mediante carta registrada, no endereço correto do responsável, não havendo necessidade de que o recebimento seja feito por ele próprio (Acórdão 3648/2013-TCU-Segunda Câmara, Relator Ministro JOSÉ JORGE) ;
É prescindível a entrega pessoal das comunicações pelo TCU, razão pela qual não há necessidade de que o aviso de recebimento seja assinado pelo próprio destinatário. Entregandose a correspondência no endereço correto do destinatário, presume-se o recebimento da citação. (Acórdão 1019/2008-TCU-Plenário, Relator Ministro BENJAMIN ZYMLER) ;
As comunicações do TCU, inclusive as citações, deverão ser realizadas mediante Aviso de Recebimento - AR, via Empresa Brasileira de Correios e Telégrafos, bastando para sua validade que se demonstre que a correspondência foi entregue no endereço correto. (Acórdão 1526/2007-TCU-Plenário, Relator Ministro AROLDO CEDRAZ) .
A validade do critério de comunicação processual do TCU foi referendada pelo Supremo Tribunal Federal, nos termos do julgamento do MS-AgR 25.816/DF, por meio do qual se afirmou a desnecessidade da ciência pessoal do interessado, entendendo-se suficiente a comprovação da entrega do 'AR' no endereço do destinatário:
Ementa: agravo regimental. Mandado de segurança. Desnecessidade de intimação pessoal das decisões do tribunal de contas da união. art. 179 do regimento interno do TCU. Intimação do ato impugnado por carta registrada, iniciado o prazo do art. 18 da lei nº 1.533/51 da data constante do aviso de recebimento. Decadência reconhecida. Agravo improvido.
O envio de carta registrada com aviso de recebimento está expressamente enumerado entre os meios de comunicação de que dispõe o Tribunal de Contas da União para proceder às suas intimações.
O inciso II do art. 179 do Regimento Interno do TCU é claro ao exigir apenas a comprovação da entrega no endereço do destinatário, bastando o aviso de recebimento simples. 
Da revelia do Sr. Etelvino Barreto Sobrinho, prefeito do Município de Rosário do Catete/SE, nos quadriênios 2009-2012 e 2017-2020.
No caso vertente, a citação do responsável se deu em endereços provenientes de pesquisas realizadas pelo TCU (vide parágrafos acima) , porquanto, devido ao insucesso de realizar a citação em endereços constantes nos sistemas CPF e CNPJ da Receita, buscou-se a notificação em endereços provenientes de sistemas públicos (TSE) . 
A entrega do ofício citatório no endereço no local de trabalho (Prefeitura Municipal de Rosário do Catete/SE) do Sr. Etelvino Barreto Sobrinho ficou comprovada, com entrega em 5/3/2020 (peças 19 e 22) .
Nos processos do TCU, a revelia não leva à presunção de que seriam verdadeiras todas as imputações levantadas contra os responsáveis, diferentemente do que ocorre no processo civil, em que a revelia do réu opera a presunção da verdade dos fatos narrados pelo autor (Acórdão 1009/2018-TCU-Plenário, Relator: Bruno Dantas; 2369/2013 - TCU - Plenário, Relator: Benjamin Zymler e 2449/2013 - TCU - Plenário, Relator: Benjamin Zymler) . Dessa forma, a avaliação da responsabilidade do agente não pode prescindir da prova existente no processo ou para ele carreada. 
Ao não apresentar sua defesa, o responsável deixou de produzir prova da regular aplicação dos recursos sob sua responsabilidade, em afronta às normas que impõem aos gestores públicos a obrigação legal de, sempre que demandados pelos órgãos de controle, apresentar os documentos que demonstrem a correta utilização das verbas públicas, a exemplo do contido no art. 93 do Decreto-Lei 200/1967: 'Quem quer que utilize dinheiros públicos terá de justificar seu bom e regular emprego na conformidade das leis, regulamentos e normas emanadas das autoridades administrativas competentes.' 
Mesmo as alegações de defesa não sendo apresentadas, considerando o princípio da verdade real que rege esta Corte, procurou-se buscar, em manifestações do responsável na fase interna desta Tomada de Contas Especial, se havia algum argumento que pudesse ser aproveitado a seu favor.
Vale frisar que o responsável não se manifestou na fase interna, não havendo elementos por ele produzidos capazes de elidir a irregularidade apontada.
O responsável José Laércio Passos Júnior apresentou defesa, que passa a ser analisada em seguida.
Alegações de defesa de José Laércio Passos Júnior, prefeito do Município de Rosário do Catete/SE, nos quadriênios 2005-2008 e 2013-216.
Argumentos
Alega que ao assumir a titularidade do executivo em 2013, encontrou a obra abandonada e de imediato adotou os procedimentos necessários à sua retomada (peça 25, p. 2) .
Inicialmente, empreendeu esforços no sentido de prorrogar o prazo do Contrato de Repasse assinando em 27/3/2013 o Termo Aditivo junto à Caixa Econômica Federal (peça 26) . Em seguida, consultou a assessoria jurídica sobre possibilidade de rescisão do contrato existente (Contrato 54/2007) firmado com a Empresa L.A Construções visto não ter atendido aos chamamentos da Administração Municipal para retomada da obra (peça 28) . 
Ressaltou que iniciou as tratativas junto à Caixa Econômica Federal para dar início à contratação do remanescente da obra (peça 29) . Concluída a etapa, contratou a empresa Conorte Construtora Norte e Serviços Ltda. (Contrato 84/2014; peça 30) . A ordem de serviços foi dada para início em 20/10/2014 e prazo de execução de 6 meses. Em seguida, foi determinada a suspensão da execução em virtude das obras de duplicação da BR-101, com risco de comprometimento de parte do Centro de Comercialização pela obra de duplicação da rodovia federal (peça 31) . 
Destacou que somente houve a liberação de R$ 200.011,48 dos R$ 300.000,00 alocados, sendo R$ 162.856,81 utilizados durante a gestão do Sr. Etelvino Barreto Sobrinho. Acrescentou que a última liberação ocorreu em 2017 quando já não era mais prefeito (peça 25, p. 3) .
Esclareceu que seria necessário o aporte de mais R$ 125.151,03 com recursos próprios do município e que na sua gestão utilizou do valor de R$ 37.154,67 proveniente do convênio. Em outubro de 2016 a obra sofreu invasão havendo depredação do patrimônio, motivando a ocorrência policial (peça 39) .
Ao final, a defesa reafirmou que todas as medidas necessárias à execução da obra foram adotadas durante a sua gestão (2013-2016) , não havendo a prática de qualquer conduta tendente a lesar o patrimônio público (peça 25, p. 4) .
Análise da defesa do responsável José Laércio Passos Júnior, prefeito do Município de Rosário do Catete/SE, nos quadriênios 2005-2008 e 2013-216.
O cerne da defesa do responsável está na alegação de que durante a sua gestão adotou as medidas necessárias à execução da obra, não havendo a prática de qualquer conduta tendente a lesar o patrimônio público. 
Não se aceitam argumentos de falta de recursos visto que as verbas federais estavam garantidas desde 2007 por meios das ordens bancárias 2007OB900021 (27/2/2007) e 2007OB900139 (28/5/2007) nos valores de R$ 150.000,00 cada, totalizando R$ 300.000,00 (peça 4, p. 33-34) .
Conforme o Relatório de Acompanhamento - RAE, de 18/11/2016 (peça 4, p. 2-6) e Relatório de Acompanhamento - RAE, de 11/9/2017 (peça 4, p. 7-11) , verificou-se a execução de 69,05% da obra. De acordo com PA 04/2018/GIGOV/AJ/SE (peça 3, p. 4-6) , este percentual corresponde aos serviços executados e aferidos, que, entretanto, não garantiram a funcionalidade. Assim, o objeto não beneficiou o público ao qual se destinava.
Desperta curiosidade o fato de o Contrato de Repasse 187.049-02/2005 ter sido celebrado em 2005 (peça 3, p. 37-43) e o primeiro desbloqueio ocorrido quatro anos depois, em 27/7/2009 (item 2, retro) , para uma obra - construção de Centro de Comercialização de Produtos Artesanais - que segundo o plano de trabalho (peça 3, p. 17-29) , não passava de 500m² em área construída, com prazo de 120 dias de execução (peça 3, p. 21) .
Extremamente preocupante que a Caixa, na condição de mandatária, não tenha percebido o atraso no início das obras e as sucessivas paralisações até que, em 2014, segundo a defesa, houve a suspensão das obras em função de obras na BR-101 e posterior invasão em 2016 da parcela executada.
Assim, resta investigar se os fatos apontados pela defesa teriam contribuído decisivamente para que a obra, considerada baixa complexidade construtiva (item 34, retro) , tenha iniciado, mas não concluída, mesmo não se observando a previsão de 4 meses (ou 120 dias) indicada no cronograma físico financeiro do plano de trabalho. 
Conforme dito anteriormente, o contrato de repasse foi assinado em 2005. Em 2007, dois anos depois, o então prefeito José Laércio de Passos Júnior solicitou a prorrogação de prazo por mais 360 dias, alegando, em resumo, o adiamento do início das obras motivado pelas alterações no projeto inicial e licença do órgão ambiental (peça 3, p. 44) .
O prefeito foi notificado da prorrogação por meio da Carta Reversal 49/07/SR-Sergipe, de 8/2/2007 (peça 3, p. 45) . 
Em seguida, por meio do Oficio 06/2008, de 29/1/2008, o prefeito José Laércio de Passos Júnior solicitou nova prorrogação de prazo por 180 dias, desta vez alegando que o imóvel onde seria construído o Centro de Comercialização passou por longo processo de desapropriação que adiou o início das obras até que a situação fosse resolvida (peça 3, p. 47) . O novo prazo foi concedido por intermédio da Carta Reversal 070/SR-Sergipe, de 8/2/2008 (peça 3, p. 48) .
Efetivamente, de acordo com o Relatório de Acompanhamento de Empreendimento - RAE, datado de 23/6/2008 (peça 3, p. 78-79) , na data da vistoria -16/6/2008 -, apenas 20,47% dos serviços preliminares, 3,56% do esgoto e 1,93% do ponto de venda, foram executados, acumulado 1,03% de obra. Nesse RAE já havia sido apontada a falta de licença de instalação junto a 'ADEMA'.
Em seguida, já na administração do Sr. Etelvino Barreto Sobrinho (gestão 2009-2012) no RAE datado de 7/7/2009, com a inspeção ocorrida em 4/7/2009 (peça 3, p. 80-81) , o avanço físico-financeiro foi pequeno, pois as obras passaram de 1,03% do RAE anterior para 12,60%. Nesse RAE a Caixa acusou a existência da Licença da Adema 62/2009, ART de Fiscalização SE2519-000011 e ART da execução 9607-000111.
 Em 2010 a Caixa elaborou o RAE baseado em inspeção realizada em 5/3/2010 (peça 3, p. 86-87) , acusando o avanço financeiro das obras em 30,71%. 
Em 2011 a Caixa elaborou o quarto RAE a partir de inspeção realizada em 24/3/2011 (peça 3, p. 91-92) , com avanço físico-financeiro das obras em 54,08%.
Em 2015, novamente na gestão 2013-2016 do ex-prefeito José Laércio Passos Júnior a Caixa produziu o RAE fundamentado em inspeção realizada em 28/12/2014, objetivando a medição de serviços remanescentes, registrando a execução financeira de 14,10% (peça 3, p. 96-97) . Em seguida, com data de 12/8/2015, a Caixa expediu o RAE fundamentado em inspeção realizada em 11/8/2015, detectando o avanço financeiro acumulado de 34,76% das obras (peça 3, p. 101-102) .
Na data da visita técnica em 16/11/2016, a Caixa concluiu que a evolução máxima das obras atingiu o percentual de 69,05% (peça 4, p. 2-3) . Finalmente, em 11/9/2017, a Caixa atestou que a obra não foi concluída, com uma parte dos serviços medidos destruída, e que não poderia ser utilizada para a implantação do Centro de Comercialização de Produtos Artesanais (peça 4, p. 7-11) .
Nota-se que as obras efetivamente iniciaram 2007, com desempenho extremamente lento, visto que decorridos cerca de 10 anos (2007 a 2017) , apesar de ser programada para execução em apenas 120 dias, foi invadida quase 10 anos depois, em 2016, antes de ser concluída.
O andamento das obras ocorreu nas administrações dos Srs. José Laércio Passos Júnior e Etelvino Barreto Sobrinho, que se alternaram no posto de prefeito do Município de Rosário de Catete/SE a partir de 2005. 
Pode ser fato verídico que em 2014 a continuidade das obras ficou comprometida com a duplicação da BR-101. Contudo, muito antes de 2014 a obra já deveria ter ficado pronta e servindo a população local. Inexplicável, do ponto de vista da engenharia civil, que um imóvel de 500m², com prazo de execução previsto de 120 dias (previsão inicial) a 6 meses (previsão alterada) , não tenha sido construído apesar da disponibilidade de recursos e tempo.  A nosso ver, o fracasso na execução e conclusão do objeto contratado maculou as administrações dos responsáveis em seus respectivos períodos de gestão, pois demonstra, no mínimo, negligência ou falta de medidas eficazes no sentido de dar a finalidade social aos recursos geridos e preservar o patrimônio público. 
Com efeito, ficou nítida a morosidade na evolução das obras, sem que houvesse um mínimo de efetividade por parte dos responsáveis no sentido de agilizar e finalizar as obras dentro de prazo razoável. Os prefeitos dispuseram de dois mandatos (8 anos) cada um para solucionar as pendências alegadas (questões ambientais, desapropriação, e até invasões) . Além disso, contaram com a tolerância da Caixa em prorrogar a vigência do ajuste por várias vezes, na esperança de que o município conseguisse concluir as obras.
Enfim, a defesa do Sr. José Laércio Passos Júnior não conseguiu apresentar argumentos plausíveis que elidissem a irregularidade e, consequentemente o débito a ele atribuído. Não foi capaz de encontrar soluções para as paralisações na construção de uma obra de 500m² de área construída. 
Portanto, não há como acolher as alegações do responsável José Laércio Passos Júnior, ficando nesta TCE assente a incúria no trato dos recursos públicos e na preservação do patrimônio público. 
Outrossim, tendo em vista que não constam dos autos elementos que permitam reconhecer a boa-fé do responsável, sugere-se que as suas contas sejam julgadas irregulares, nos termos do art. 202, § 6º, do Regimento Interno do TCU, com a imputação do débito atualizado monetariamente e acrescido de juros de mora, nos termos do art. 202, §1º do Regimento Interno do TCU, descontado o valor eventualmente recolhido.
Consequência da revelia do Sr. Etelvino Barreto Sobrinho, prefeito do Município de Rosário do Catete/SE, nos quadriênios 2009-2012 e 2017-2020.
Já foi dito nesta instrução que o responsável Etelvino Barreto Sobrinho ao não apresentar sua defesa, deixou de produzir prova da regular aplicação dos recursos sob sua responsabilidade. Também foi dito que as alegações de defesa não sendo apresentadas, considerando o princípio da verdade real que rege esta Corte, procura-se buscar outros elementos que possam ser aproveitados a seu favor.
No caso vertente, nota-se claramente que os argumentos de defesa do Sr. José Laércio de Passos Júnior também não favorecem Etelvino Barreto Sobrinho. Os responsáveis não foram capazes, mesmo dispondo de tempo suficiente e recursos financeiros, de concluir a construção do Centro de Comercialização de Produtos Artesanais no município.
Em se tratando de processo em que a parte interessada não se manifestou acerca das irregularidades imputadas, não há elementos para que se possa efetivamente aferir e reconhecer a ocorrência de boa-fé na conduta do responsável, podendo este Tribunal, desde logo, proferir o julgamento de mérito pela irregularidade das contas, conforme os termos dos §§ 2º e 6º do art. 202 do Regimento Interno do TCU. (Acórdão 2064/2011-TCU-Primeira Câmara (relator: Ubiratan Aguiar) , 6.182/2011-TCU-1ª Câmara (relator: Weber de Oliveira) , 4.072/2010-TCU-1ª Câmara (Relator: Valmir Campelo) , 1.189/2009-TCU-1ª Câmara (Relator: Marcos Bemquerer) , 731/2008-TCU-Plenário (Relator: Aroldo Cedraz) . 
Importante frisar que os responsáveis se alternaram no cargo de prefeito de Rosário do Catete/SE na vigência do Contrato de Repasse 187.049-02/2005, aplicando-se, por consequência, a ambos, o mesmo enunciado jurisprudencial que configura a responsabilidade do prefeito sucessor quando, com recursos garantidos para tal, não retomar obra iniciada e não acabada pelo seu antecessor, por implicar desperdício de recursos públicos e contrariar o princípio da continuidade administrativa (Acórdão 6363/2017-TCU-Segunda Câmara, Relator: Ministro Substituto Marcos Bemquerer) .
A inércia, ou dizendo de outra forma, a falta de medidas administrativas eficazes a fim de concluir a execução do contrato de repasse comprometeu o atingimento dos objetivos pactuados, configurando o desperdício de todo o recurso repassado, e não somente de parcelas geridas em cada gestão dos responsáveis, razão pela qual ambos devem responder pela integralidade do débito (Acórdão 885/2018-TCU-Segunda Câmara, Relatora Ministra Ana Arraes) .
Destarte, propomos rejeitar as alegações de defesa do Sr. José Laércio Passos Júnior, considerar revel o Sr. Etelvino Barreto Sobrinho e, no mérito, julgar as contas dos responsáveis irregulares, condenando-os ao débito atribuído, com a aplicação da multa prevista no art. 57 da Lei 8.443/1992.
Prescrição da Pretensão Punitiva
	Vale ressaltar que a pretensão punitiva do TCU, conforme Acórdão 1441/2016-TCU-Plenário, Relator: Benjamin Zymler, que uniformizou a jurisprudência acerca dessa questão, subordina-se ao prazo geral de prescrição indicado no art. 205 do Código Civil, que é de dez anos, contado da data de ocorrência da irregularidade sancionada, nos termos do art. 189 do Código Civil, sendo este prazo interrompido pelo ato que ordenar a citação, a audiência ou a oitiva do responsável.
No caso em exame não ocorreu prescrição, uma vez que as irregularidades sancionadas se deram em 2015, com o último desbloqueio dos recursos em 4/9/2015, e vigência do ajuste definida até 30/6/2017, e o ato de ordenação da citação processou-se em 8/8/2019 (peça 7) .
CONCLUSÃO
Em face da análise promovida na seção 'Exame Técnico', verifica-se que os responsáveis José Laércio Passos Júnior (CPF XXX.436.175-XX) e Etelvino Barreto Sobrinho (CPF XXX.896.775-XX) , não lograram comprovar a boa e regular aplicação dos recursos, esse último, nem mesmo na condição privilegiada de atual prefeito do Município de Rosário do Catete/SE, se dignou a apresentar alegações de defesa, preferindo o silêncio, configurando a revelia, nos termos do §3º, do art. 12, da Lei 8.443/1992. Ademais, inexistem nos autos elementos que demonstrem a boa-fé dos responsáveis ou a ocorrência de outras excludentes de culpabilidade.
Verifica-se também que não houve a prescrição da pretensão punitiva, conforme análise já realizada.
Tendo em vista que não constam dos autos elementos que permitam reconhecer a boa-fé dos responsáveis, sugere-se que as suas contas sejam julgadas irregulares, nos termos do art. 202, § 6º, do Regimento Interno do TCU, com a imputação do débito atualizado monetariamente e acrescido de juros de mora, nos termos do art. 202, §1º do Regimento Interno do TCU, descontado o valor eventualmente recolhido, bem como os sujeitando, individualmente, à multa prevista no art. 57 da Lei 8.443/1992.
PROPOSTA DE ENCAMINHAMENTO
Diante do exposto, submetem-se os autos à consideração superior, propondo: 
Considerar revel o Sr. Etelvino Barreto Sobrinho (CPF XXX.896.775-XX) , prefeito do Município de Rosário do Catete/SE nas gestões 2009-2012 e 2017-2020, para todos os efeitos, dando-se prosseguimento ao processo, com fulcro no art. 12, § 3º, da Lei 8.443/1992; 
Rejeitar as alegações de defesa do Sr. José Laércio Passos Júnior (CPF XXX.436.175-XX) , prefeito do Município de Rosário do Catete/SE, nos quadriênios 2005-2008 e 2013-216.
Julgar irregulares, nos termos dos arts. 1º, inciso I, 16, inciso III, alínea 'c', da Lei 8.443/1992, c/c os arts. 19 e 23, inciso III, da mesma Lei, as contas dos responsáveis José Laércio Passos Júnior (CPF XXX.436.175-XX) e Etelvino Barreto Sobrinho (CPF XXX.896.775-XX) , condenando-os solidariamente ao pagamento da importância a seguir especificada, atualizada monetariamente e acrescida dos juros de mora, calculada a partir da data discriminada até a data da efetiva quitação do débito, fixando-lhe o prazo de quinze dias, para que comprove, perante o Tribunal, o recolhimento da referida quantia aos cofres do Tesouro Nacional, nos termos do art. 23, inciso III, alínea 'a', da citada lei, c/c o art. 214, inciso III, alínea 'a', do Regimento Interno do TCU.  
	Débito atribuído solidariamente aos Srs. José Laércio Passos Júnior (CPF XXX.436.175-XX) e Etelvino Barreto Sobrinho (CPF XXX.896.775-XX) : 
	Data da ocorrência
	Valor original (R$) 
	Débito/Crédito

	27/7/2009
	36.510,69
	Débito

	30/4/2010
	58.854,00
	Débito

	1/7/2011
	67.492,12
	Débito

	14/1/2015
	12.022,91
	Débito

	4/9/2015
	25.131,76
	Débito

 Aplicar aos responsáveis, Srs. José Laércio Passos Júnior (CPF XXX.436.175-XX) e Etelvino Barreto Sobrinho (CPF XXX.896.775-XX) , individualmente, a multa prevista no art. 57 da Lei 8.443/1992 c/c o art. 267 do Regimento Interno do TCU, fixando-lhes o prazo de quinze dias, a contar da notificação, para que comprovem, perante o Tribunal (art. 214, III, alínea 'a', do Regimento Interno do TCU) , o recolhimento da dívida aos cofres do Tesouro Nacional, atualizada monetariamente desde a data do acórdão que vier a ser proferido por este Tribunal até a do efetivo recolhimento, se pagas após o vencimento, na forma da legislação em vigor;
 Autorizar, desde logo, a cobrança judicial das dívidas, caso não atendida a notificação, na forma do disposto no art. 28, inciso II, da Lei 8.443/1992;
 Autorizar também, desde logo, se requerido, com fundamento no art. 26, da Lei 8.443, de 1992, c/c o art. 217, §§ 1º e 2º do Regimento Interno do TCU, o parcelamento da dívida em até 36 parcelas, incidindo, sobre cada parcela, corrigida monetariamente, os correspondentes acréscimos legais, fixando-lhe o prazo de quinze dias, a contar do recebimento da notificação, para comprovar, perante o Tribunal, o recolhimento da primeira parcela, e de trinta dias, a contar da parcela anterior, para comprovar os recolhimentos das demais parcelas, devendo incidir, sobre cada valor mensal, atualizado monetariamente, os juros de mora devidos, no caso do débito, na forma prevista na legislação em vigor, alertando o responsável de que a falta de comprovação do recolhimento de qualquer parcela importará o vencimento antecipado do saldo devedor, nos termos do § 2º do art. 217 do Regimento Interno deste Tribunal; 
 Remeter cópia do acórdão que vier a ser prolatado pelo Tribunal, ao Procurador-Chefe da Procuradoria da República no Estado de Sergipe nos termos do art. 209, § 7º, do Regimento Interno/TCU, para ajuizamento das ações cabíveis, informando-lhe que o inteiro teor da deliberação pode ser consultado no endereço http://www.tcu.gov.br/acordaos; e
 Enviar cópia do Acórdão que vier a ser proferido à Caixa Econômica Federal e aos responsáveis, para ciência, informando que a presente deliberação, acompanhada do Relatório e do Voto que a fundamenta, está disponível para a consulta no endereço www.tcu.gov.br/acordaos, além de esclarecer que, caso requerido, o TCU poderá fornecer sem custos as correspondentes cópias, de forma impressa."
2.	Reproduzo, na sequência, o parecer do MPTCU:
	"Cuidam os autos de tomada de contas especial instaurada pela Caixa Econômica Federal (Caixa) , na qualidade de mandatária do então Ministério das Cidades, em desfavor dos Srs. Etelvino Barreto Sobrinho e José Laércio Passos Júnior, ex-prefeitos de Rosário do Catete/SE, em razão da não conclusão do objeto do Contrato de Repasse 187.049-02/2005, cuja finalidade era a construção de um Centro de Comercialização de Produtos Artesanais.
Para a realização do objeto, foram previstos R$ 486.246,86, dos quais R$ 300.000,00 seriam repassados pela União e o restante corresponderia à contrapartida municipal. O ajuste vigeu entre 30/12/2005 e 30/6/2017.
Embora os recursos federais tenham sido colocados à disposição do município, somente a quantia de R$ 200.011,48 chegou a ser desbloqueada, pois a obra transcorreu em excessiva lentidão, perpassando por dois mandatos de cada ex-prefeito responsabilizado, e não foi concluída. Segundo vistoria realizada pela mandatária, a parcela executada não apresentou funcionalidade. Dessa forma, impugnou-se todo o montante federal efetivamente desbloqueado, atribuindo-se a responsabilidade solidariamente para os dois ex-gestores municipais.
Na fase externa, as citações de ambos foram regularmente procedidas (peça 48) , porém somente o Sr. José Laércio Passos Júnior submeteu alegações de defesa (peças 25-42) . Cabe, portanto, reconhecer a revelia do Sr. Etelvino Barreto Sobrinho e dar prosseguimento ao processo, nos termos do art. 12, § 3º, da Lei 8.443/92.
Após analisar as alegações de defesa trazidas aos autos, a Secex-TCE (peça 49) concluiu serem os argumentos insuficientes para elidir a irregularidade ou para modificar o exame de responsabilidade efetuado no processo. Assim, observando inexistirem elementos demonstrativos da boa-fé objetiva dos ex-gestores, bem como a inocorrência da prescrição punitiva do TCU, a unidade técnica propôs julgar irregulares as contas de ambos os responsáveis arrolados, condená-los solidariamente ao recolhimento do débito e sancioná-los com multa proporcional ao dano.
Considerando adequadas as análises empreendidas pela Secex-TCE, este representante do Ministério Público de Contas alinha-se integralmente ao encaminhamento proposto (peça 49) ."
É o relatório.

Paulo Ernani de Menezes (OAB/SE 1.686) e outros representando José Laércio Passos Júnior.

Subprocurador-geral Paulo Soares Bugarin.

TOMADA DE CONTAS ESPECIAL. CONTRATO DE REPASSE. EXCESSIVA LENTIDÃO NA EXECUÇÃO DAS OBRAS. INEXECUÇÃO PARCIAL. AUSÊNCIA DE FUNCIONALIDADE DO OBJETO. CITAÇÃO. REVELIA DE UM RESPONSÁVEL. CONTAS IRREGULARES. DÉBITO. MULTA.

TOMADA DE CONTAS ESPECIAL (TCE)

Secretaria de Controle Externo de Tomada de Contas Especial - SecexTCE.

Está em apreciação tomada de contas especial instaurada pela Caixa Econômica Federal - Caixa, na qualidade de mandatária do então Ministério das Cidades, em desfavor de Etelvino Barreto Sobrinho e José Laércio Passos Júnior, ex-prefeitos de Rosário do Catete/SE, em razão da não conclusão do objeto do Contrato de Repasse 187.049-02/2005, que objetivou a construção de um centro de comercialização de produtos artesanais.
2.	Para realização do ajuste, que tinha como vigência o período entre 30/12/2005 e 30/6/2017, foram previstos R$ 486.246,86, dos quais R$ 300.000,00 seriam repassados pela União e o restante corresponderia à contrapartida municipal. 
3.	Observo que, apesar de o referido contrato de repasse ter sido celebrado em 2005 (peça 3, p. 37-43) , o primeiro desbloqueio somente ocorreu quatro anos depois, em 27/7/2009, para uma obra -a construção de centro de comercialização de produtos artesanais -, que, segundo o plano de trabalho (peça 3, p. 17-29) , não passava de 500m² de área construída, com prazo de 120 dias de execução (peça 3, p. 21) . Ademais, de forma preocupante, a Caixa, na condição de mandatária, não atuou em relação ao atraso no início das obras e às sucessivas paralisações. Somente em 2014, foram suspensas, em função de obras na BR-101, e houve, posteriormente, em 2016, invasão da parcela executada.
4.	Como as obras transcorreram com excessiva lentidão, somente a quantia de R$ 200.011,48 chegou a ser desbloqueada, perpassando por dois mandatos de cada ex-prefeito responsabilizado, e não sendo concluída. José Laércio Passos Júnior (gestões 2005 a 2008 e 2013 a 2016) e Etelvino Barreto Sobrinho (gestões 2009 a 2012 e 2017 a 2020) se alternaram, pois, no posto de prefeito do Município de Rosário de Catete/SE a partir de 2005.
5.	Segundo os relatórios de acompanhamento, de 18/11/2016 (peça 4, p. 2-6) e de 11/9/2017 (peça 4, p. 7-11) , verificou-se a execução de 69,05% das obras. Contudo, conforme vistoria realizada pela mandatária (peça 3, p. 4-6) , a parcela executada não apresentou funcionalidade. Dessa forma, impugnou-se todo o montante federal efetivamente desbloqueado, atribuindo-se a responsabilidade solidária aos dois ex-gestores municipais.
6.	Promovidas as citações, José Laércio apresentou alegações de defesa às peças 25 a 42 e 45 a 47. Já Etelvino Barreto, conquanto tenha sido regularmente notificado (peças 19 e 22) , não apresentou defesa e tampouco recolheu a importância devida, de modo que se operaram sobre ele os efeitos da revelia, nos termos do art. 12, § 3º, da Lei 8.443/1992, o que dá ensejo ao prosseguimento do feito com a análise dos documentos constantes do processo. 
7.	A Secretaria de Controle Externo de Tomada de Contas Especial - SecexTCE, com o apoio do Ministério Público junto ao TCU - MPTCU, propôs julgar irregulares as contas e condenar os ex-prefeitos a ressarcirem, solidariamente, os cofres públicos na integralidade dos valores repassados, além de multá-los. 
8.	Adoto tais manifestações como razões de decidir este processo, sem prejuízo das considerações que farei na sequência.
9.	Em seus argumentos, José Laércio Passos Júnior alegou que, ao assumir a titularidade do Executivo em 2013, encontrou as obras abandonadas e, de imediato, adotou os procedimentos necessários à sua retomada. Empreendeu esforços no sentido de prorrogar o prazo do contrato de repasse, assinando, em 27/3/2013, o Termo Aditivo junto à Caixa Econômica Federal (peça 26) . Em seguida, consultou a assessoria jurídica sobre possibilidade de rescisão do contrato existente (Contrato 54/2007) , firmado com a Empresa L.A Construções, visto não ter atendido aos chamamentos da administração municipal para retomada das obras (peça 28) . Aduziu que iniciou tratativas com a Caixa para dar início à contratação do remanescente da obra (peça 29) . Concluída a etapa, contratou a empresa Conorte Construtora Norte e Serviços Ltda. (Contrato 84/2014, peça 30) . Posteriormente, foi determinada a suspensão da execução, em virtude das obras de duplicação da BR-101 (peça 31) . Defendeu ter havido a liberação de R$ 200.011,48 dos R$ 300.000,00 alocados, sendo R$ 162.856,81 utilizados durante a gestão de Etelvino Barreto Sobrinho. Acrescentou que a última liberação ocorreu em 2017, quando já não era mais prefeito. Asseverou que seria necessário o aporte de mais R$ 125.151,03, com recursos próprios do município, e que, na sua gestão, utilizou o valor de R$ 37.154,67, proveniente do convênio. Informou que, em outubro de 2016, a obra sofreu invasão, havendo depredação do patrimônio, o que motivou ocorrência policial (peça 39) .
10.	Quanto à análise dos argumentos do responsável, transcrevo trecho do exame da SecexTCE (peça 74) : 
"49. Pode ser fato verídico que em 2014 a continuidade das obras ficou comprometida com a duplicação da BR-101. Contudo, muito antes de 2014 a obra já deveria ter ficado pronta e servindo a população local. Inexplicável, do ponto de vista da engenharia civil, que um imóvel de 500m², com prazo de execução previsto de 120 dias (previsão inicial) a 6 meses (previsão alterada) , não tenha sido construído apesar da disponibilidade de recursos e tempo. A nosso ver, o fracasso na execução e conclusão do objeto contratado maculou as administrações dos responsáveis em seus respectivos períodos de gestão, pois demonstra, no mínimo, negligência ou falta de medidas eficazes no sentido de dar a finalidade social aos recursos geridos e preservar o patrimônio público. 
50.	 Com efeito, ficou nítida a morosidade na evolução das obras, sem que houvesse um mínimo de efetividade por parte dos responsáveis no sentido de agilizar e finalizar as obras dentro de prazo razoável. Os prefeitos dispuseram de dois mandatos (8 anos) cada um para solucionar as pendências alegadas (questões ambientais, desapropriação, e até invasões) . Além disso, contaram com a tolerância da Caixa em prorrogar a vigência do ajuste por várias vezes, na esperança de que o município conseguisse concluir as obras. 
51. 	Enfim, a defesa do Sr. José Laércio Passos Júnior não conseguiu apresentar argumentos plausíveis que elidissem a irregularidade e, consequentemente o débito a ele atribuído. Não foi capaz de encontrar soluções para as paralisações na construção de uma obra de 500m² de área construída." (grifei) 
11.	Como os responsáveis se alternaram no cargo de prefeito na vigência do contrato de repasse, aplica-se a ambos o mesmo enunciado jurisprudencial que configura a responsabilidade do prefeito sucessor quando, com recursos garantidos para tal, não retomar obra iniciada e não acabada pelo seu antecessor, por implicar desperdício de recursos públicos e contrariar o princípio da continuidade administrativa (Acórdão 6363/2017-TCU-Segunda Câmara, relator o ministro-substituto Marcos Bemquerer) .
12.	Além disso, pode também ser adotado o entendimento deste Tribunal de que "o prefeito que dá causa a atraso na execução de convênio, fazendo com que seu término recaia sobre a gestão do prefeito sucessor, responde solidariamente com este pela eventual não conclusão do objeto ajustado" (Acórdão 3221/2017-TCU-Segunda Câmara, mesmo relator) .
13.	Também se aplica ao presente caso trecho do exame do Ministério Público junto ao TCU transcrito no relatório que precedeu o Acórdão 885/2018-TCU-Segunda Câmara, de minha relatoria:
	"Veja-se que a inércia de um gestor sucessor para adotar as medidas administrativas a fim de concluir a execução de empreendimento público que perpassa mandatos de autoridades distintas é capaz de comprometer o atingimento dos objetivos pactuados, configurando o desperdício de todo o recurso repassado, e não somente da parcela gerida por ele."
14.	Cumpre esclarecer que o ônus da prova em matéria de aplicação de recursos públicos é invertido: compete aos responsáveis demonstrarem sua correta destinação, consoante jurisprudência pacificada neste Tribunal e no Supremo Tribunal Federal.
15.	Em face da inexistência de elementos que permitam concluir pela boa-fé de Etelvino Barreto Sobrinho e José Laércio Passos Júnior, uma vez que lhes coube o dever de evidenciar o adequado emprego dos recursos públicos federais repassados, estes autos estão conclusos para julgamento de mérito, a teor do art. 202, § 6º, do Regimento Interno. 
16.	Desse modo, devem ter suas contas julgadas irregulares, ser condenados em débito e multados, não havendo ocorrido a prescrição da pretensão punitiva.
17.	Quanto à dosimetria da pena, segundo dispõe o art. 22, § 2º, da Lei de Introdução às Normas do Direito Brasileiro, na aplicação de sanções, serão consideradas a natureza e a gravidade da infração cometida, os danos que dela provierem para a Administração Pública, as circunstâncias atenuantes ou agravantes e os antecedentes do agente. Observa-se que os dois ex-prefeitos não constam como responsáveis em outros processos no TCU, não tendo sido condenados ainda no âmbito deste Tribunal. Contudo, apesar da execução parcial do objeto, houve desperdício de recursos públicos, já que a parcela executada não apresentou serventia. Assim, ao considerar os atenuantes e agravantes, o montante da multa deve ficar em patamar próximo a 30% do valor atualizado do débito a eles imputado (R$ 95.000,00) , em consonância com os parâmetros estabelecidos no art. 267 do Regimento Interno do TCU. 
	Ante o exposto, voto por que seja adotada a minuta de acórdão que submeto à apreciação deste Colegiado.
TCU, Sala das Sessões Ministro Luciano Brandão Alves de Souza, em 1 de dezembro de 2020.
ANA ARRAES 
Relatora